【裁判字號】    92,訴,642
【裁判日期】    920416
【裁判案由】    偽造文書
【裁判全文】
臺灣高雄地方法院刑事判決                          九十二年度訴字第六四二號
    公  訴  人  臺灣高雄地方法院檢察署檢察官
    被      告  丁○○
          （原名趙士賢）
右列被告因偽造文書案件，經檢察官提起公訴（九十二年度偵字第八六五號），本院
判決如左：
    主  文
丁○○行使偽造私文書，足以生損害於他人，處有期徒刑拾月。
    事  實
一、丁○○（原名趙士賢）前因詐欺案件，經台灣高等法院台南分院於民國八十七年
    六月十一日以八十七年度上易字第七二四號判處有期徒刑一年，緩刑四年確定，
    復於八十七年間，因誣告案件，經台灣高等法院高雄分院判處有期徒刑三月，如
    易科罰金以三百元折算一日確定，於八十八年八月十日易科罰金執行完畢，並經
    撤銷前開緩刑，而於九十年三月二十一日執行前開詐欺案件有期徒刑一年完畢（
    均未構成累犯）。丁○○於八十七年五月間，以欲投資需用款項為由，而向其兄
    丙○○借款，丙○○基於兄弟情誼，即將其所有坐落高雄縣林園鄉○○○段○一
    三五—○○三○地號土地所有權狀、高雄縣林園鄉○○○段○一七○四建號建物
    所有權狀、及印鑑證明等物交予丁○○，授權丁○○以其名義向「華僑商業銀行
    股份有限公司（下稱「華僑銀行」）」辦理貸款新台幣（下同）二百十萬元，並
    設定第一順位抵押權予「華僑銀行」，以為借款。詎丁○○於向「華僑銀行」貸
    得款項並設定抵押權後，竟因前開詐欺案件欲與該案件之告訴人乙○○和解，而
    於八十七年五月十五日，基於偽造私文書後加以行使之犯意，逾越授權範圍，未
    經丙○○同意，以丙○○之名義填具土地建物登記申請書及土地建築改良物抵押
    權設定契約書各乙份，盜用「丙○○」之印文七枚（起訴書誤載為五枚），連同
    前開土地、建物所有權狀及印鑑證明，委託不知情之甲○○，持以行使向高雄縣
    鳳山地政事務所申請設定第二順位最高限額抵押權二百四十萬元予不知情之乙○○，足生損害於丙○○。嗣因丙○○事後申請前開土地及建物登記謄本，始發現
    上情。
二、案經丙○○訴由台灣高雄地方法院檢察署檢察官偵查起訴。
    理  由
一、訊據被告丁○○固坦認確有於八十七年五月十五日，以前開告訴人丙○○所有之
    系爭房地設定第二順位抵押權予乙○○之事實不諱，惟矢口否認上揭犯行，辯稱
    ：伊當時經營「信合美營造有限公司」，而告訴人交予伊系爭房地所有權狀及印
    鑑證明，以為向「華僑銀行」貸款二百十萬元，係告訴人為投資「信合美營造有
    限公司」在屏東縣佳冬鄉合建之資金，並約定由伊支付向「華僑銀行」貸款之利
    息，待合建契約完成後，由伊返還告訴人二百十萬元，故該款項為告訴人投資資
    金，並非伊向告訴人之借款，又因當時乙○○告訴伊詐欺案件，伊以三百萬元與
    乙○○和解，由伊先給付一百五十萬元，另一百五十萬元則以告訴人所有之系爭
    房地設定抵押權以為擔保，並因該案件如無法和解的話，屏東縣佳冬鄉合建計畫
    無法興建，故經由告訴人同意，並由告訴人在土地建物登記申請書及土地建築改
    良物抵押權設定契約書蓋印後，而設定第二順位抵押權予乙○○，伊並無偽造文
    書云云。然查：
  (一)被告丁○○確有於八十七年五月間，持告訴人丙○○所交付系爭房地之所有權狀
    及印鑑證明等物，向「華僑銀行」貸款二百十萬元，並於八十七年五月十五日，
    以上開告訴人丙○○所有之房地設定第二順位抵押權予乙○○之事實，業據被告
    丁○○於偵查及本院審理時供承不諱，核與證人即告訴人丙○○於警訊及偵、審
    時證述之情節大致相符，並有系爭房地之土地登記謄本、建物登記謄本各乙份、
    華僑商業銀行鳳山分行九十二年三月二十八日（九十二）僑銀鳳營字第○七四號
    函暨所附不動產鑑估表、他項權利證明書、借據、抵押權設定契約書、其他約定
    事項、分期付款明細帳卡等資料、及高雄縣大寮鄉地政事務所函暨所附土地建物
    登記申請書、土地建築改良物抵押權設定契約書等附卷可稽。是此部分之事實，
    堪信屬真實。
  (二)右揭事實，業據證人即告訴人丙○○於警訊及偵、審時證述甚詳，其證稱：於八
    十七年五月間，被告向伊稱他要投資蓋房子，需用款項，至於被告係要投資何處
    房地，伊並不清楚，伊係基於兄弟情誼，而交予被告系爭房地所有權狀及印鑑證
    明，以為被告向銀行貸款，並約定利息由被告支付，後被告一直未歸還系爭房地
    相關證件，伊透過母親向被告催討，被告於八十七年底始返還，復伊當時僅授權
    被告向銀行貸款，並無同意被告以系爭房地設定抵押權予乙○○部分，伊並不認
    識乙○○，亦不知被告與乙○○間之債務糾紛，被告並未向伊提及此事，又事後
    被告均未處理此事，而由伊自行繳付「華僑銀行」貸款等語。復被告於偵查時辯
    稱：「（問：八十七年間是否曾持他（丙○○）的印鑑證明及身分證？）當時我
    要向華僑銀行貸款時曾交給我」、「（問：是否又將該筆不動產又設定抵押權予
    乙○○？）有」、「（問：有無經丙○○同意？）他跟我說只要還他二百一十萬
    即可，至於房子怎麼處理他不管」云云，而於本院審理時改辯稱：向「華僑銀行
    」之貸款，係告訴人投資合建契約，並非借款，且因如不與乙○○和解，該合建
    契約無法興建，始由告訴人設定第二順位抵押權予乙○○的云云。又苟如被告所
    言，告訴人係委由其向「華僑銀行」貸款，以為投資合建契約之資金，則此即為
    告訴人之投資款項，盈虧及該貸款利息，理應由告訴人自行負責，焉會係由被告
    支付貸款利息，並於合建契約完成後，僅由被告返還該貸款，而未依所投資之金
    額比例取得利潤？足見告訴人交予被告系爭房地之相關資料，以為向「華僑銀行
    」貸款，係以為被告之借款，而約定由被告支付利息及貸款，並非投資甚明。而
    該貸款既係借款，並非告訴人之投資款項，告訴人當無因被告如不與乙○○和解
    ，前開合建契約無法興建，而同意被告設定第二順位抵押權予乙○○。是尚難僅
    據被告前後供述矛盾，並與事理有違之辯詞，而為被告有利之認定。被告辯上情
    ，應屬事後卸責之詞，不足採信。
  (三)綜上所述，被告應係以欲投資需用款項為由，而向其兄即告訴人丙○○借款，告
    訴人基於兄弟情誼，即將系爭房地之所有權狀及印鑑證明交予被告，以為被告向
    「華僑銀行」貸款，並約定由被告支付利息及償還貸款。而被告當時因前開詐欺
    案件欲與該案件之告訴人乙○○和解，而於八十七年五月十五日，未經告訴人同
    意，以丙○○之名義填具土地建物登記申請書及土地建築改良物抵押權設定契約
    書各乙紙，盜用「丙○○」之印文七枚，委託不知情之甲○○，持以行使向高雄
    縣鳳山地政事務所申請設定第二順位抵押權予不知情之乙○○，堪予認定。是本
    件事證明確，被告上開犯行，應堪認定。
二、核被告丁○○所為，係犯刑法二百十六條、第二百十條之行使偽造私文書罪。被
    告利用不知情之甲○○，以遂行其行使偽造私文書犯行，為間接正犯。其盜用印
    文之行為，應係偽造私文書之階段行為，而偽造私文書之低度行為，為其後行使
    偽造私文書之高度行為所吸收，均不另論罪。爰審酌被告之品行，竟為與另案詐
    欺案件之告訴人乙○○和解，逾越授權範圍，而設定第二順位最高設額抵押權二
    百四十萬元予乙○○，且事後亦不思未與告訴人達成和解，犯罪之手段、目的、
    告訴人所受損害，及犯後仍矯言卸責，未見悔悟等一切情狀，量處如主文所示之
    刑，以資懲儆。至偽造之「土地建物登記申請書」及「土地建築改良物抵押權設
    定契約書」各乙份，業經被告提出行使，已非屬被告所有之物，且其上「丙○○
    」之印文七枚，係屬盜用之印文，而非偽造之印文，尚與刑法第二百十九條之規
    定不符，爰均不另為沒收之諭知，併此敘明。
據上論斷，應依刑事訴訟法第二百九十九條第一項前段，刑法第二百十六條、第二百
十條，判決如主文。
中      華      民      國      九十二    年      四    月      十六    日
                                  臺灣高雄地方法院刑事第六庭
                                      法  官  洪榮家
右正本證明與原本無異。
如不服本判決，應於判決送達後十日內，向本院提出上訴狀。
                                      書記官  陳寰瑛
中      華      民      國      九十二    年      四    月      十六    日
附錄本案論罪科刑法條全文：
刑法第二百十條：
  偽造、變造私文書，足以生損害於公眾或他人者，處五年以下有期徒刑。
刑法第二百十六條：
  行使第二百十條至第二百十五條之文書者，依偽造、變造文書或登載不實事項或使
  登載不實事項之規定處斷。


司法院資訊處製作；財團法人民間司法改革基金會備份。
